【裁判字號】    98,執消債更,113
【裁判日期】    990315
【裁判案由】    更生執行事件
【裁判全文】
臺灣基隆地方法院民事裁定         98年度執消債更字第113號
聲  請  人
即  債務人  朱志明
相  對  人
即  債權人  台灣土地銀行股份有限公司
法定代理人  蘇樂明
上列當事人聲請消費者債務清理更生事件，本院裁定如下：
    主  文
債務人所提如附表一所示之更生方案應予認可，並自民國99年7月
起，於每月15日前為給付。
債務人在未依更生條件全部履行完畢前，其生活程度應受如附表
二所示標準之限制。
    理  由
一、按債務人有薪資、執行業務所得或其他固定收入，法院認更
    生方案之條件公允者，得不經債權人會議可決，逕依債務人
    之聲請或依職權以裁定認可更生方案；法院為認可之裁定時
    ，因更生方案履行之必要，對於債務人在未依更生條件全部
    履行完畢前之生活程度，得為相當之限制，消費者債務清理
    條例（下稱本條例）第64條第1項、第62條第2項分別定有明
    文。
二、經查本件債務人聲請更生，前經本院於民國（下同）98年5
    月1 日以98年度消債更字第31號裁定開始更生程序在案，有
    上開裁定一份在卷可稽。又債務人先後於98年9 月24日及99
    年3月9日所提出之更生方案，經到場之債權人台灣土地銀行
    股份有限公司為反對，並主張債務人應依更生債權754,496
    元為全額清償，致無法依本條例第59條第1 項規定視為債權
    人會議可決更生方案。
三、次查，債務人於99年3月9日所提出之修正後更生方案（內容
    詳如附表一所示），係採階段式之還款方案，其清償總額合
    計為 486,000元，雖僅為已申報無擔保及無優先權債權總額
    754,496元之64.41%（小數點第2位以下四捨五入）。惟本院
    審酌下述情事認其更生方案核屬公允、適當、可行：
    (一)債務人自承現任職於平安通運有限公司，擔任貨櫃車司機
      一職，每月薪資平均約30,000元（已扣除勞健保），業據
      其提出財產及收入狀況報告書、平安通運有限公司員工薪
      資明細表、96年度綜合所得稅電子結算[網路]申報收執聯
      及97年度各類所得扣繳暨免扣繳憑單等件為證，亦有本院
      本院99年3月9日調查筆錄一份在卷足憑，是債務人確有固
      定收入及履行更生方案可能性一節，應可堪信。
    (二)又債務人與配偶郭燕榕於78年11月18日結婚，婚後並育有
      二名現仍就學中之未成年子女，分別為長子朱柏○（79年
      次，就讀台東大學應用化學系）、長女朱○語（86年次，
      就讀國中一年級），需賴債務人扶養；而債務人之配偶郭
      燕榕珍因患有憂鬱症、肝炎等多重疾病，難以外出工作，
      現於家中照料未成年子女及打理日常生活中一切事務，縱
      其外出尋覓工作以分擔家計，亦因大環境景氣不佳、年紀
      已48歲及學歷等劣勢因素，難與年輕、高學歷之職場工作
      者競爭，致難以覓得長期穩定之工作，迭經債務人陳明在
      案。而債務人為聲請更生，顯現其履行更生方案之誠意，
      除將更生方案之清償期間延長為本條列所規定之最長8 年
      外，另考量長子將於更生方案履行期間內完成大學學業，
      屆時就未成年子女扶養費之支出亦採階段式減少，並將所
      減少之支出用以清償債務，亦見債務人於系爭更生方案之
      作成，已將日後扶養子女支出及家庭收入變動之因素考量
      在內，提出最大限度之階段式還款方案，足認其有履行該
      更生方案之誠意及其所提更生方案內容已盡其最大努力來
      減少生活支出用以清償債務。況債務人每階段之每月薪資
      收入，扣除每期還款金額3,000元（第1期至30期）及6,00
      0元（第31期至第96期）後，僅餘27,000元元及24,000元，
      可供其支應其、配偶及未成年子女之包括房屋租金、膳食
      、交通、醫療、水電瓦斯、其他生活雜支及子女學費、扶
      養費等每月生活必要費用，核該債務人所預留之生活必要
      費用，顯已低於債務人及其家屬所住居之臺灣省基隆地區
      依內政部社會司所公佈之99年度每人每月最低生活費9,82
      9 元及財政部國稅局所公佈99年度綜合所得稅扶養親屬免
      稅額82,000元換算每人每月約 6,834元之標準所計算之數
      額30,331元、 23,497元[計算式：第1期至第30期-債務人
      本人9,829元+配偶 6,834元（採嚴格之財政部所公佈之扶
      養親屬標準，而非內政部所公佈之個人最低生活費用標準
      ）+子女6,834元×2＝ 30,331元；第31期至第96期--債務
      人本人9,829元+配偶6,834元+子女6,834元×1＝23,497元
      ] ，是債務人之每月所預留之必要生活支出費用僅係勉強
      維持其及家屬之基本生活需求，並未逾一般人生活程度而
      無浪費之情，應屬合理。
四、且查，(一)債務人於七年內並無曾依破產法或本條例規定受免
    責之情形；(二)債務人自陳名下財產僅有分別為1999年5 月及
    同年11月出廠之排氣量 125CC之重型機車外，並無任何足資
    變價清償之財產，而上開機車依行政院所頒「固定資產耐用
    年數表」及「固定資產折舊率表」規定，機車之耐用年數為
    3 年，且每年依定率遞減法為折舊，殘值有限，若進行變價
    程序，將負擔一定之變價程序費用，如未能順利變價，將增
    加債務人負擔，對債權人未必有利，況本件清償總金額 486,
    000 元顯已高於法院裁定開始更生程序時，依清算程序所得
    受償之總額；(三)債務人於聲請本件更生前二年收入共計725,
    000元，而債務人更生方案清償總金額為486,000元，顯已逾
    其更生裁定前二年間，可處分所得扣除自己及依法應受其扶
    養者所必要生活費用之數額，分別有債務人所提出之96年度
    綜合所得稅電子結算[網路]申報收執聯、97年度各類所得扣
    繳暨免扣繳憑單等件為及財產及收入狀況說明書各一份在卷
    可稽，是債務人之更生方案對於本條例第64條第2項第4款之
    可處分所得基準亦無違背；(四)債務人無違反本條例第63條第
    1 項各款之事由存在。綜上，債務人上開更生方案並無本條
    例第64條第2項所定不應認可之消極事由存在。
五、再查，本件債權人以債務人應於8年全數清償本件債權754,4
    96元為由而不同意債務人所提出更生方案，以避免債權人蒙
    受損害等語。惟查：
    (一)揆之消費者債務清理條例之目的，除保障債權人集團性滿
      足之最大化及公平化外，並為賦與債務人重建復甦其經濟
      生活之機會。故消費者債務清理程式制度之構築首需強調
      生活再建及破綻預防，提高債務人工作意願並改善其生活
      習慣，使能重新出發，從而保障其生存權，並促進其義務
      遂行能力，儘可能永續性回覆信用。而債務人之收入係一
      家五口賴以維生之唯一收入，債務人配偶專職打理家庭日
      常生活中一切事務，此為眾多家庭之生活模式，亦係家庭
      中不可或缺之重要角色，準此，債務人因工作能力及性質
      固定穩定均較其配偶優勢，而由其主外、配偶主內，共同
      經營一個家庭，並無悖於社會常理。再者，夫妻互負扶養
      之義務，其負扶養義務之順序與直系血親卑親屬同，其受
      扶養權利之順序與直系血親尊親屬同，民法第1116條之1
      定有明文。夫妻互受扶養權利之順序既與直系血親尊親屬
      同，自不以無謀生能力為必要，最高法院79年度台上字第
      2629號亦著有判例可資參照。本件債務人之配偶目前無穩
      定收入之長期工作及負責打理日常生活中一切事務，堪認
      債務人之配偶有不能維持生活之情，是債務人對其配偶自
      有扶養義務。本件債權人主張債務人配偶之扶養費用支出
      應予剔除並應共同分擔未成年子女之扶養費用，而執此主
      張不同意債務人所提之更生方案，應不足採信。故本院衡
      之本件債務人每月收入用以攤還各債權人後所預留供全家
      四口包括房屋租金、膳食、交通、醫療、勞健保、通訊、
      水電瓦斯、教育等生活必要費用均僅係基本生活需求已如
      前述，考量其還款能力及所提更生條件清償成數達無擔保
      及無優先權債權總額之64.41%及本件債務人所積欠「債務
      本金」總額（524,800元）之 92.61%，且已將清償年限延
      長至本條例所規定之最長年限8 年，堪認為公允、適當及
      可行。
    (二)又按更生制度之立法目的係建立於經由債務人每月之固定
      收入做為償債基礎，於扣除其每月生活必要費用之後，清
      償若干年後得以免責，以重建其經濟生活，故重點在於債
      務人是否有固定收入及是否已盡清償之能事，債權人之獲
      償成數及受償總額，僅係法院衡量更生方案是否公允因素
      之一，並非唯一之標準。
    (三)債務人既已裁定開始更生，即應依消費者債務清理條例更
      生程序進行，又本條例第53條第2項第3款既已明定更生條
      件最終清償期自認可更生方案裁定確定之翌日起不得逾6
      年，但有特別情事者，得延長為8 年。此項規定係為避免
      程序之長期化對債權人及債務人雙方造成過大之負擔，及
      考慮債務人清償能力負荷量所作之限制，故縱有特別情事
      ，亦僅能延長至8 年，是債務人履行更生方案，其清償年
      限自應受上開年限之限制，以期其經濟上有重建復甦之機
      會。
    (四)對無謀生能力之未成年子女之扶養責任，是每一個父母親
      責無旁貸的義務，縱其對於甫滿20歲而已成年，惟尚在就
      學中之子女，父母親仍有支出其生活費用之必要，以使其
      完成學業，而債務人之長子現就讀台東市台東大學應用化
      學系，雖於一年後已成年，惟本院考量仍讀大學中，且以
      目前大學教育之盛行，大學、大學文憑已成為現代人之最
      低一般學歷證明，參照最高法院56年台上字第 795號判例
      ，就所謂謀生能力並不專指無工作能力者而言，雖有工作
      能力而不能期待其工作，或因社會經濟情形失業，雖已盡
      相當之能事，仍不能覓得職業者，亦非無受扶養之權利，
      故成年之在學學生，未必即喪失其受扶養之權利之判例意
      旨，則債務人所預留之上揭子女扶養費無奢侈、浮華之虞，
      並無不當。
    (五)又倘法院不予認可系爭更生方案，則依本條例第65條規定
      ，債務人只有開始清算程序一途，佐以債務人名下之機車
      ，已逾耐用年數，甚無經濟上價值，拍賣可獲得之價額不
      高，且不足以清償財團費用、財團債務等乙節以觀，足認
      進行清算程序後債權人將因無法獲償分文，而陷於更不利
      之結果，是以債權人上開主張，並不足採。
六、綜上所述，債務人有固定收入，其更生方案之條件核屬公允
    、適當、可行，且無本條例第64條第2 項所定不得認可之消
    極事由，揆諸消費者債務清理條例之立法目的，保障債權人
    公平受償，謀求消費者經濟生活之更生機會及社會經濟健全
    發展，故不經債權人會議可決，依職權逕予認可該更生方案
    。另為促使債務人履行更生方案，並建立債務人開源節流、
    量入為出等合理消費觀念，避免其為奢華、浪費之行為，應
    限制其生活條件，爰依上開規定，就債務人在未依更生條件
    全部履行完畢前之生活程度，裁定為相當之限制，如主文第
    2項所示。
七、爰依消費者債務清理條例第64條第1項、第62條第2項規定，
    裁定如主文。
八、如不服本裁定，應於裁定送達後10日內，以書狀向司法事務
    官提出異議。
中    華    民    國    99    年    3     月    15    日
                      民事執行處司法事務官  陳憲銘
附表一：更生方案
 ┌──────────────────────────────────────────────┐
 │壹、更生方案內容：                                                                          │
 ├──────────────────────────────────────────────┤
 │  1.清償期數及清償金額：                                                                    │
 │    自民國99年7月起，以每1月為1期，第1期至第30期每期清償新臺幣（下同）3,000元，第31期至第96 │
 │    期每期清償6,000元，共計清償96期（8年）。                                                │
 │  2.給付方式：                                                                              │
 │    （1）自民國99年7月起，於每月15日前，將每期應繳金額以臨櫃繳款、匯款方式或自動櫃員機（ATM │
 │         ）轉帳或債權人指定還款方式，匯入債權人指定匯款帳號，匯款或轉帳手續費由債務人負擔。 │
 │    （2）債務人於履行更生方案前，應自行向債權人詢問還款方式，並依期履行。                   │
 │    （3）債權人分配金額如貳之分配表所示。                                                   │
 │  3.無擔保及無優先權債務總額：754,496元。                                                   │
 │  4.清償總額：486,000元。                                                                   │
 │  5.清償成數：64.41% 。                                                                     │
 ├──────────────────────────────────────────────┤
 │貳、各無擔保及無優先權債權人之受清償額分配表：單位：新臺幣元                                │
 ├──┬─────────────┬──────┬────┬────────┬────────┤
 │編號│    債  權  人            │  債權金額  │債權比率│第1期至第30期每 │第31期至第96期每│
 │    │                          │            │        │期可受分配金額  │期可受分配總額  │
 ├──┼─────────────┼──────┼────┼────────┼────────┤
 │ 1  │台灣土地銀行（股）        │   754,496  │  100%  │     3,000      │      6,000     │
 ├──┴─────────────┴──────┴────┴────────┴────────┤
 │參、補充說明：                                                                              │
 │  1.本院所為之認可更生方案裁定，如未經債權人異議，於送達後10日裁定即確定，將依職權核發確定證│
 │    明書，債權人及債務人不必另行聲請。                                                      │
 │  2.為避免導致債務人更生方案未能依約履行之情形，妨害更生立法之美意，債權人應主動向債務人陳報│
 │    履行更生方案所需之匯款帳號資料或繳款方式。而債務人亦需於履行更生方案前，主動向各債權人詢│
 │    問還款方式，並按期履行。若債務人未依更生條件按期履行，債權人得以本認可更生方案裁定為執行│
 │    名義，向執行法院聲請對債務人之責任財產為強制執行。                                      │
 └──────────────────────────────────────────────┘
附表二：
 ┌──────────────────────────────────────────────┐
 │更生之債務人在未依更生條件全部履行完畢前，應受下列之生活程度限制：                          │
 ├──────────────────────────────────────────────┤
 │1、不得為奢侈、浪費之行為。                                                                 │
 ├──────────────────────────────────────────────┤
 │2、不得為賭博或其他投機行為（如六合彩、職棒簽賭等）。                                       │
 ├──────────────────────────────────────────────┤
 │3、不得為金錢借貸之行為。                                                                   │
 ├──────────────────────────────────────────────┤
 │4、不得為不動產之處分及購置不動產。                                                         │
 ├──────────────────────────────────────────────┤
 │5、不得搭乘計程車、高鐵、飛機、輪船。但因職務所需且由任職機關或團體支付者不在此限。         │
 ├──────────────────────────────────────────────┤
 │6、不得從事國外遊學或出國旅遊等消費活動。                                                   │
 ├──────────────────────────────────────────────┤
 │7、不得投資金融商品（如股票、基金、期貨等）之相關行為。                                     │
 ├──────────────────────────────────────────────┤
 │8、不得駕駛超過新台幣（下同）500,000元以上之車輛。但因營業謀生必要者，不在此限。            │                                                                                      │
 ├──────────────────────────────────────────────┤
 │9、每月日常生活支出不得逾政府公告當年度各縣市最低生活標準。                                 │                                                                                                        │
 ├──────────────────────────────────────────────┤
 │10、每人每月房屋租金不得逾4,000元，每戶每月不得逾10,000元。                                 │
 ├──────────────────────────────────────────────┤
 │11、除維持生計之必要外，不得購買1,000元以上之商品或服務。                                   │
 ├──────────────────────────────────────────────┤
 │12、不得從事美容醫療之消費行為。                                                            │
 ├──────────────────────────────────────────────┤
 │13、不得出入特種營業場所、電子遊藝場所、酒吧、夜店、舞廳、卡拉OK、KTV等場所為消費。         │
 ├──────────────────────────────────────────────┤
 │14、每月應製作收入支出帳目明細並保留收據或憑證，以供法院定期查核。                          │                                                                   │
 ├──────────────────────────────────────────────┤
 │附註：債務人之生活程度一經限制，債務人即應遵守，如有違反致更生方案履行困難，即屬可歸責於己之│
 │      事由，而不得依消費者債務清理條例第75條規定聲請延長履行期間或免責。                    │
 └──────────────────────────────────────────────┘

司法院資訊處製作；財團法人民間司法改革基金會備份。
